臺灣桃園地方法院民事判決　　　　　　　　　　　　九十二年度簡上字第二七０號
　　上　訴　人　乙○○
　　被上訴人　　財政部國有財產局台灣北區辦事處桃園分處
　　法定代理人　胡樹禮
　　訴訟代理人　丙○○
右當事人間請求返還不當得利事件，上訴人對於中華民國九十二年七月三十日本院桃
園簡易庭九十一年度桃簡字第一七三二號第一審判決提起上訴，經本院於民國九十三
年十月十九日言詞辯論終結，本院判決如左：
    主    文
上訴駁回。
第二審訴訟費用由上訴人負擔。
    事    實
壹、上訴人方面：
一、聲明：
  (一)原判決廢棄。
  (二)被上訴人在第一審之訴駁回。
二、陳述：除與原判決記載相同者，茲引用之外，補稱：
  (一)上訴人所有建物（門牌號碼為桃園縣中壢市○○路六二號房屋）現使用之基地（
    桃園縣中壢市○○段第三七之四五四地號土地）係分割自同段第三七之二三地號
    之土地而來，早於日據時代昭和十年左右即建有平房乙幢，並辦有合法登記在案
    ，上訴人家兄約於民國四十九年左右購入上開建物，上訴人再於五十八年十月間
    ，委請桃園市大昌建築師事務所代為設計，並向桃園縣政府申請指定建築線及發
    給建造執照，而將前揭平房改建為ＲＣ結構之店鋪住宅。由此可知，上訴人所有
    建物目前使用之基地，實係依桃園縣政府建設局於上訴人擬興建房屋而請領建造
    執照時所為之「建築線」劃定，實無越界建築占用被上訴人系爭第三七之三八０
    地號土地之可能。桃園縣政府於四十八年間因土地重測，將上訴人前開土地之面
    積縮小（原為四七七平方公尺，四十八年後變為四二八平方公尺）。
  (二)本件原審於函請桃園縣中壢地政事務所測量時，係要求該地政事務所測量人員就
    系爭第三七之三八０地號土地上建物之面積大小為測量，亦即本件測量人員於測
    量時，若係先就系爭土地及其左右相鄰之第三七之四五四地號、第三七之三二七
    地號之位置為確定，其後再審究上訴人之系爭建物是否越界建築於系爭土地上，
    最後再就該越界建築之面積大小為測量，則前揭原審函請該地政事務所就系爭土
    地為測量之命題應無錯誤，亦可就上訴人之建物是否有占用系爭土地之事實及占
    用面積加以證明。然觀諸該中壢地政事務所人員所制作之土地複丈成果圖，該測
    量程序僅就系爭土地之面積大小為測量，卻未就系爭第三七之三八０地號、第三
    七之四五四地號及第三七之三二七地號等土地之相關位置究為何處、界址是否有
    誤等問題先為確定。因此，該測量方式實未能就上訴人之系爭建物是否有越界建
    築於系爭土地上等情事加以證明，故中壢地政事務所就前揭測量之方式應屬錯誤
    。原審判決逕依中壢地政事務所人員就被上訴人所有之系爭土地面積測量結果，
    即遽為上訴人不利之判決，未慮及前揭測量方式僅係丈量系爭土地即第三七之三
    八０地號土地之面積，而未就上訴人究有如何越界建築、無權占用系爭土地之事
    實加以證明，故本件原審判決實有不當。
  (三)縱認系爭建物經測量結果確係越界建築並占用被上訴人之土地，然該系爭土地目
    前係為供公眾通行之騎樓，並非單獨由上訴人使用，對上訴人而言亦無任何經濟
    價值或利益可言，原審判決卻逕依該系爭土地「當期土地申報地價年息百分之五
    」計算之不當得利金額，對上訴人而言實屬過高，極不合理。
三、證據：除援用第一審所提證據外，並提出系爭土地地籍圖影本乙份、土地登記謄
    本多紙為證。
貳、被上訴人方面：
一、聲明：請求駁回上訴。
二、陳述：除與原判決記載相同者，茲引用之外，補稱：
  (一)系爭房屋經中壢地政事務所人員測量越界而占用系爭土地之結果已甚明確，且中
    壢地政事務所人員所施測之結果亦與被上訴人自行測量之占用面積相同，是上訴
    人所有之系爭房屋占用系爭土地實屬無疑，自應返還不當得利。
  (二)系爭建物坐落於桃園縣中壢市○○路，靠近中壢火車站，地點相當繁榮，又該建
    物一樓之部分雖為騎樓使用，然於騎樓上上訴人仍興建有房屋加以使用，故非僅
    作騎樓使用而已。本件土地不當得利金額之計算係依行政院八十二年四月二十三
    日臺八十二年財字第一一一五三號函示：國有基地租金依土地申報地價年息百分
    之五計算，被上訴人僅按上訴人占用國有土地面積之當期土地申報地價年息百分
    之五計算，並無逾越土地法所定最低租金最高限額，應屬合理。
三、證據：援用第一審所提證據。
、本院依職權訊問證人許武雄；函詢桃園縣政府關於系爭土地於四十八年間辦理重
　　測之事宜、及函調桃園縣中壢市○○段第三七之二三地號、三七之十四地號、三
　  七之四五四地號、三七之三八０地號土地於四十八年重測前後之地籍圖影本。
　　理　　由
壹、程序方面：
    按當事人喪失訴訟能力或法定代理人死亡或其訴訟權消滅者，訴訟程序在有法定
    代理人或取得訴訟能力之本人承受訴訟以前當然停止，民事訴訟法第一百七十條
    定有明文。經查，上訴人之原法定代理人為甲○○，但於訴訟中變更法定代理人
    為胡樹禮，揆諸前揭說明，原告聲明由胡樹禮承受訴訟，於法有據，應准許之。
貳、實體方面：
一、被上訴人起訴主張坐落於桃園縣中壢市○○段第三七之三八Ｏ地號土地係國有土
    地，上訴人未經同意亦無任何使用權源，其前開房屋無權占用系爭土地，上訴人
    既因而受有相當於租金之利益，致被上訴人受有損害，爰依不當得利之法律關係
    請求上訴人自其向本院聲請支付命令時起回溯五年期間之不當得利及遲延利息。
    上訴人則以其房屋並未占用系爭土地，原審判決所依據之中壢地政事務所複丈成
    果圖，其測量方法有誤，測量結果自然有誤，且系爭土地目前係供公眾通行之騎
    樓，原審判決卻依系爭土地「當期土地申報地價年息百分之五」計算之不當得利
    金額實屬過高等語資為抗辯。
二、本件經與兩造協議簡化爭點為：
  (一)中壢地政事務所測量之界址是否有誤，上訴人之房屋有無越界？
  (二)以系爭土地申報地價之年息百分之五計算不當得利金額是否過高？
三、中壢地政事務所測量之界址是否有誤，上訴人之房屋有無越界？
  (一)上訴人之前開房屋占用系爭土地十五平方公尺之事實，業據原審會同中壢地政事
    務所測量人員至現場履勘，製有勘驗筆錄及中壢地政事務所土地複丈成果圖乙份
    附於原審卷可憑。上訴人雖主張該中壢地政事務所測量人員所制作之土地複丈成
    果圖，其測量程序僅就系爭第三七之三八０地號之土地面積大小為測量，卻未就
    其相關鄰地之位置先為確定，因而認測量方法有誤云云。惟據該中壢地政事務所
    測量人員許武雄證稱：其測量方法是以測量技術先將上訴人之建物測繪投影在地
    七之三八０地號土地部分，則標示出來並測量該部分面積等語（見本審卷第一三
    四頁），是依上述堪認上訴人指摘前開測量人員之測量程序僅就系爭「第三七之
    三八０地號之土地面積大小為測量」，卻未就其相關鄰地之位置先為確定云云，
    顯有誤會。又上訴人雖主張前開測量結果有誤，惟其先聲請本院囑請內政部土地
    測量局人員重測，嗣又不願重測而撤回重測之聲請，則其徒稱前開測量結果有誤
    云云，實無足採。
  (二)上訴人雖主張其建物所使用之基地早於日據時代昭和十年左右即辦有合法登記，
    嗣於五十八年十月間伊係依桃園縣政府建設局人員所劃之「建築線」而為興建，
    實無越界占用被上訴人系爭土地之可能，桃園縣政府於四十八年間重測土地，將
    其前開土地面積縮小（原為四七七平方公尺，四十八年後變為四二八平方公尺）
    云云。惟本院依職權函調桃園縣中壢市○○段第三七之二三地號、三七之十四地
    號、三七之四五四地號、三七之三八０地號土地於四十八年重測前後之地籍圖影
    本及函詢桃園縣政府關於系爭土地於四十八年間辦理重測事宜，據桃園縣政府函
    覆：石頭段第三七之三八０地號、第三七之三二七地號係修正測量後由同段第三
    七之一四地號分割而來，而同段第三七之四五四地號、第三七之四五三地號係由
    第三七之二三地號分割而來，依中壢地政事務所留存地籍調查卡記載第三七之一
    四地號及第三七之二三地號於四十八年辦理地籍圖修正測量，經查對地籍調查卡
    結果，第三七之一四地號土地為國有，修測當時由管理機關桃園縣政府財政科人
    員指界，其處理意見欄載有「照舊圖放大整理」之註記，第三七之二三地號土地
    則由共有人之一謝新月指界認章，處理意見欄則載有「本號與公有道路照舊圖放
    大整理，面積而有移動無異議」之註記，再按修正測量地積計算表查知第三七之
    一四地號修測前面積Ｏ．一一一一公頃，修測後面積Ｏ．一Ｏ一Ｏ公頃；第三七
    之二三地號修測前面積Ｏ．Ｏ四七七公頃，修測後面積Ｏ．Ｏ四二八公頃，前開
    第三七之一四地號、第三七之二三地號土地於四十八年辦理重測時面積即均已減
    少並辦理登記在案。面積減少之原因概略有下列三點：(1)修測前使用之地籍圖係
    日據時代測製，因比例尺小，且當時計算面積是以人工圖解量距方式或求積儀等
    計算而來，誤差較大甚或計算錯誤；(2)修測之複丈分割，分割前原地號面積與登
    記面積不符，依規定分割後各筆土地面積之和，需與分割前原地號登記面積相符
    ，其中即有誤差量配賦；(3)修測時與鄰地間共同認定之地界線，與修測前之地籍
    圖線不符，所產生之差異，惟地籍圖修測之目的乃為釐正地籍經界，只要雙方土
    地所有權人確認之界址，即據以辦理修測，計算面積乃屬本工作目的之副產物，
    為使地籍圖、實地、登記面積三者一致，修測前登記面積需併同釐整。是依上情
    ，上訴人之土地及系爭國有土地於四十八年辦理重測時業有土地之共有人出面指
    界無訛，衡情界址應不致有誤；又前開二筆土地於重測後面積「均有減少」（減
    少之可能原因如上述三點），則上訴人徒以其土地現有「面積」較重測前減少而
    主張界址錯誤或測量方法有誤云云，顯難遽採。
  (三)綜上，上訴人之前開房屋越界占用系爭土地十五平方公尺之事實，應堪認定。
四、以系爭土地申報地價之年息百分之五計算不當得利金額是否過高？
  (一)按無法律上原因而受利益，致他人受損害者，應返還其利益，民法第一百七十九
    條定有明文。又依社會通常觀念，無權占有使用他人所有之土地，可能獲得相當
    於租金之利益，為社會通常之觀念（最高法院六十一年度台上字第一六五九號判
    例意旨參照），上訴人無權占有系爭土地，獲有相當於租金之利益，而致被上訴
    人受有損害，被上訴人自得依不當得利之規定，請求上訴人返還相當於租金之不
    當利益。又城市地方房屋之租金，以不超過土地及其建築物申報總價年息百分之
    十為限，此項規定，於租用基地建築房屋準用之，土地法第九十七條、第一百零
    五條定有明文；又依平均地權條例施行細則第二十一條規定：公有土地以各該宗
    土地之公告地價為申報地價，免予申報；而基地租金之數額，除以基地申報地價
    為基礎外，尚須斟酌基地之位置，工商業繁榮之程度，承租人利用基地之經濟價
    值及所受利益等情事，綜合判斷，並與鄰地租金相比較，以為決定租金之適當標
    準，此亦有最高法院四十六年台上字第八五五號判例意旨足參。經查，系爭土地
    上上訴人所有之房屋面臨桃園縣中壢市○○路，左、右及前方設有銀行、診所、
    便利商店、咖啡坊、髮型屋及藥局等，商店林立等情，業據原審法官勘驗甚詳，
    並有勘驗筆錄及現況照片四幀附於原審卷可憑，上訴人雖主張其所占用之系爭土
    地目前係供公眾通行之騎樓，對其而言並無任何經濟價值或利益可言云云。惟按
    土地所有權，除法令有限制外，於其行使有利益之範圍內及於土地之上下，民法
    第七百七十三條定有明文。本件上訴人並不爭執其前開建物二樓以上有占用系爭
    國有土地，及其將前開建物整棟出租他人之事實，則上訴人顯亦將占用系爭國有
    土地之二樓以上部分出租他人牟利，焉能謂其未獲任何利益？又依卷附現況照片
    所示，系爭土地坐落位置商店林立、商業繁榮，系爭建物一、二樓均係供作營業
    使用（一樓懸掛有「網路派」之招牌，二樓則懸掛命相館之招牌），則依上開地
    點之高度商業繁榮程度，衡諸類似民事事件法院所認定之不當得利金額，原審認
    以系爭土地申報地價之年息「百分之五」計算相當於租金之不當得利為適當，尚
    屬妥適，並無過高之情事。
  (二)依上述，原審認上訴人應給付被上訴人自被上訴人具狀向本院請求上訴人返還相
    當於租金的損害之時起，往前推算五年（本院於九十一年七月二十六日收受被上
    訴人之支付命令狀，往前推算五年為自八十六年七月二十七日起至九十一年七月
    二十六日止）之不當得利金額，依系爭土地申報地價（自八十三年七月至九十二
    年七月止，均為三萬三千元）之年息「百分之五」計算為十二萬三千七百五十元
    （計算方式如下：33000×15×5%×5=123750），而認被上訴人請求上訴人給付
    十二萬三千七百二十元為有理由，並無不合。
五、從而，被上訴人依不當得利之法律關係，請求上訴人給付十二萬三千七百二十元
    為有理由，原審為上訴人敗訴之判決，並無不合。上訴意旨指摘原判決不當，求
    予廢棄改判，為無理由，應予駁回。
六、本件待證事實已臻明瞭，兩造其餘攻擊防禦方法及舉證，對判決之結果不生影響
    ，爰不予一一贅述，附此敘明。
七、據上論結，本件上訴為無理由，依民事訴訟法第四百三十六條之一第三項、第四
    百四十九條第一項、第七十八條，判決如主文。
中　　　華　　　民　　　國　　　九十三　　　年　　　十一　　月　　二　　日
　                               　　　 臺灣桃園地方法院民事第一庭
　　　　　　　　　　　　　　　　　　　　　審判長法　　　官郭琇玲
　　　　　　　　　　　　　　　　　　　　　　　　法　　　官張天民
　　　　　　　　　　　　　　　　　　　　　　　　法　　　官林曉芳
不得上訴
中　　　華　　　民　　　國　　　九十三　　　年　　　十一　　月　　二　　日
　　　　　　　　　　　　　　　　　　　      　　書  記　官陳玲莉
